【裁判字號】    98,婚,62
【裁判日期】    980831
【裁判案由】    離婚
【裁判全文】
臺灣臺南地方法院民事判決                98年度婚字第62號
原      告  甲○○
被      告  乙  ○
上列當事人間請求離婚事件，經本院於民國98年8月17日言詞辯
論終結，判決如下：
    主      文
准原告與被告離婚
訴訟費用新臺幣仟元由被告負擔。
    事實及理由
壹、程序方面：
一、按臺灣人民與大陸人民間之民事事件，除本條例另有規定外
    ，適用臺灣之法律；判決離婚之事由，依臺灣之法律，臺灣
    地區與大陸地區人民關係條例第41條第1項、第52條第2項分
    別定有明文。查原告係臺灣人民，被告則為大陸人民，有原
    告所提戶籍謄本、結婚公證書附卷可稽，則本件離婚事件自
    應適用我國法律，先此敘明。
二、又被告經合法通知，未於言詞辯論期日到場，核無民事訴訟
    法第386條所列各款情形，爰依原告聲請由其一造辯論而為
    判決。
貳、實體方面：
一、原告主張：原告與被告於民國96年12月12日結婚，被告於97
    年4月12日始入境台灣，婚後兩造相處非常不合，被告老是
    吵著要回大陸，雙方怒而在同年7月7日至戶政事務所辦理離
    婚，隔日兩造已至機場候機室準備出境，被告卻突然反悔，
    想要繼續和原告在一起，兩造乃於同年7月9日又至戶政事務
    所重新辦理結婚，嗣被告接到母親生病之電話，即於97年7
    月19日返回大陸探病，原告用盡全部可聯繫的管道均無法連
    絡上被告，直到最近才確定被告已不回台灣，被告前開行為
    顯係惡意遺棄在繼續狀態中，為此依民法第1052條第1項第5
    款之規定提起本件訴訟，並聲明：請准原告與被告離婚。
二、被告方面：被告未於言詞辯論期日到場，亦未提出書狀作何
    聲明或陳述。
三、得心證之理由：
(一)查原告主張兩造原於96年12月12日結婚，嗣於97年7月7日至戶
  政事務所辦理離婚登記，被告於隔日至機場候機室準備出境，
  惟被告突然反悔，兩造乃於同年7月9日又至戶政事務所辦理結
  婚等事實，此據原告提出戶籍謄本、及經四川省成都市律政公
  證處公證，並經財團法人海峽交流基金會證明之結婚公證書等
  件為證。按結婚或兩願離婚之方式及其他要件，依行為地之規
  定。臺灣地區與大陸地區人民關係條例第52條第1項定有明文
  。茲兩造第一次結婚既係於大陸四川省舉行，並已於四川省登
  記結婚，嗣後並於我國依法辦理結婚登記，及辦理離婚登記，
  則兩造第一次婚姻已成立生效並因離婚而消滅，應可認定；惟
  兩造嗣復於97年7月9日辦理結婚登記，此亦有本院向臺南市東
  區戶政事務所調取兩造結婚登記資料，經該事務所以97年12月
  18日南市東戶三字第09700078090號函檢附之結婚登記申請書
  、結婚書約、入出境許可證為憑，依96年5月23日修正，並於
  97年5月23日生效之民法第982條規定：「結婚應以書面為之，
  有二人以上證人之簽名，並應由雙方當事人向戶政機關為結婚
  之登記。」則兩造第二次結婚乃係民法第982條修正生效後所
  為，且已踐行修正後之結婚要件，則該次結婚自亦有效；再查
  兩造第二次結婚後，迄未辦理離婚，亦無其他足認婚姻無效之
  事由，則兩造之婚姻關係現仍存續中，自堪認定。
(二)原告次主張被告於婚後，於97年7月19日返回大陸，此後未再
  返臺同住，且斷絕一切聯繫管道之事實，業據證人即原告前妻
  陳怡伊證述：「（離婚後有無與原告聯絡？）有，我都會回去
  看小孩，大約假日我會回去探視小孩。」「（是否知道原告再
  婚的事情？）知道，大概我們離婚一年後。」「（原告與被告
  再婚後，有無與被告同住？）有，至於同住多久我不清楚，但
  是到去年我聽原告跟我說，被告離境了，離境原因是因為兩造
  吵架，但內容我不是很清楚，我沒有過問。」「（被告離境後
  ，有無再入境？）沒有。我也不知道兩造有無聯繫。」「（兩
  造同住至被告離境，期間有多久？）應該有快一年。兩造何時
  結婚，何時離婚，我不確定，因為原告結婚並沒有通知我，我
  只知道原告結婚，也只知道兩造因為有糾紛，被告就回去大陸
  了。被告何時入境、出境，這詳細的期間，我不清楚。」「（
  被告離境之後，有無與原告聯絡？）我有聽小孩說，被告有與
  原告聯絡幾次。我剛說，我不清楚兩造有無聯絡，是因為我沒
  有親眼看到兩造聯絡，我是透過小孩跟我說的。」「（是否曾
  經笑原告說，被告來台沒有三個月，老婆就走了？）原告現在
  這樣說，我才想起來這件事。」等語；另據證人即原告女兒彭
  姿蓉證以：「（兩造同住多久？）三個月，後來就沒有同住一
  起，因為兩造吵架的關係，我有看過兩造吵架一次，之後沒有
  多久被告就回大陸了。」「（被告回去後，有無再入境？）沒
  有。」「（被告離境後，兩造有無聯絡？）應該是沒有，原告
  也沒有去找尋被告，被告也沒有打過電話、或是來找過原告。
  」等語；另據本院調取被告入出境資料所示，被告初於97年4
  月12日入境，嗣於97年7月19日出境，此後即再無入境資料，
  計被告在台期間僅約3個月，而證人陳怡伊雖證述兩造同住約
  一年，此與證人彭姿蓉及入出境資料所示不符，惟證人陳怡伊
  為原告前妻，兩造離婚後雖尚有來往，惟關係不密切，陳怡伊
  對原告再婚之事既不關心，自亦未能詳細察知，則渠對於兩造
  同住時間未清楚記憶，實為合理，自非可以此而否定兩造婚後
  同住三個月之事實，況證人陳怡伊嗣已改口證稱兩造同住三個
  月，以此，原告主張之事實，應堪以認定。
(三)按夫妻互負同居之義務，但有不能同居之正當理由者，不在此
  限，民法第1001條定有明文。因之夫妻互負同居義務，在婚姻
  關係存續中，苟非證明有不堪同居之虐待，或有其他正當理由
  ，即不得由一造拒絕同居（最高法院18年上字第2129號、19年
  度上字第2693號判例意旨參照）。又夫妻之一方以惡意遺棄他
  方在繼續狀態中，他方得向法院請求離婚，民法第1052條第1
  項第5款定有明文。夫妻之一方無正當理由而與他方別居，有
  違背同居義務之客觀事實，並有拒絕同居之主觀情事，即係民
  法第1052條第1項第5款所謂以惡意遺棄他方（最高法院29年度
  上字第254號判例參照）。查兩造於96年12月12日結婚，被告
  並於婚後在97年4月12日入境同住，嗣即於97年7月7日離婚，
  復於97年7月9日再度結婚，惟被告旋即於同月19日出境，迄今
  未再來台同住，亦未與原告聯繫，行蹤不明，音訊全無，被告
  客觀上已有違背同居義務之事實；而被告對原告不聞不問，亦
  堪認主觀上有拒絕與原告同居之意思。從而，原告依據民法第
  1052條第1項第5款之規定訴請離婚，揆諸前揭判例意旨，應屬
  正當，應予准許。
四、據上論結：本件原告之訴為有理由，依民事訴訟法第385條
    第1項前段、第78條、第87條第1項，判決如主文。
中    華    民    國    98    年    8     月    31    日
                      家事法庭    法  官  林富郎
以上正本係照原本作成。
如對本判決上訴，須於收受判決正本送達後20日內向本院提出上
訴狀，並繳納上訴費及附具繕本。
中    華    民    國    98    年    8     月    31    日
                                  書記官  劉毓如


司法院資訊處製作；財團法人民間司法改革基金會備份。
